臺灣高等法院刑事判決　　　　　　　　　　　　　九十一年度上訴字第一六六三號
　　上　訴　人　臺灣板橋地方法院檢察署檢察官
　　被　　　告　乙○○
　　　　　　　　丁○○
　　　　　　　　甲○○
　　右 一 被告
　　選任辯護人　蔡榮德
右上訴人因違反廢棄物清理法案件，不服台灣板橋地方法院九十年度訴字第一七七
號中華民國九十一年五月九日第一審判決（起訴案號台灣板橋地方法院檢察署八十九
年度偵字第一○七一六號）提起上訴，本院判決如左：
    主  文
原判決撤銷。
乙○○、丁○○共同未依廢棄物清理法第二十條規定領有廢棄物清除、處理許可證或
核備文件，從事廢棄物處理，各處有期徒刑壹年。
甲○○共同未依廢棄物清理法第二十條規定領有廢棄物清除、處理許可證或核備文件
，從事廢棄物處理，累犯，處有期徒刑壹年貳月。
    事  實
一、甲○○前於八十五年間，因妨害自由案件，經原法院院判處有期徒刑三月確定，
    於八十五年十二月二十三日執行完畢。
二、乙○○、甲○○、丁○○三人，均未未依廢棄物清理法第二十條規定領有廢棄物
    清除、處理許可證或核備文件，可從事廢棄物處理之人。緣被告乙○○於民國（
    下同）八十九年五月中旬，至臺北縣蘆洲市○○路光華重劃區應徵工作不遂，見
    該處空地廣闊，竟意圖為自己不法之利益，與被告丁○○基於共同犯意聯絡，未
    經主管機關許可及該處工地負責人丙○○之同意，於八十九年五月三十日晚間二
    十時許，以電話聯絡被告甲○○，由被告甲○○駕駛之ＮＭ－六三三（公訴人誤
    載為ＭＭ－六三三）號曳引車拖載Ｐ五－四九號拖車，自桃園縣中壢市載運廢土
    至上開重劃區內傾倒，被告乙○○則以每車次新臺幣（下同）三千元之代價（公
    訴人漏載金額），向被告甲○○收取費用。被告丁○○則駕駛挖土機將傾倒之廢
    土剷平，由被告乙○○以請吃宵夜方式抵償工資。嗣於同日二十二時三十分許，
    被告甲○○載運一車廢土至該重劃區內傾倒，經工地負責人丙○○發覺工地遭人
    傾倒廢土，報警處理，為警循線於翌日（三十一日）凌晨一時三十分許，在重劃
    區內查獲被告乙○○、甲○○及丁○○，並扣得被告乙○○收取傾倒廢土所得現
    金三千元及被告甲○○駕駛之ＮＭ－六三三號曳引車及Ｐ五－四九號拖車。
三、案經台北縣警察局蘆洲分局報告台灣板橋地方法院檢察署檢察官偵查起訴。
    理  由
一、訊據被告乙○○、丁○○、甲○○固均坦承有於八十九年五月三十日晚上，由被
    告乙○○詢問過被告丁○○後，允諾被告甲○○載來一車廢土，傾倒於上揭臺北
    縣蘆洲市○○路光華重劃區內被警查獲，且被告乙○○、丁○○均未經主管機關
    同意或許可而允諾被告甲○○至上址傾倒。惟被告乙○○辯稱：該拍攝之照片因
    伊不在現場，伊不知道，因為伊是在外面門口，車進去後，伊沒有過去看，但是
    他（指被告甲○○）說是土和磚塊，對於照片，伊沒有辦法指認云云（原審卷第
    七十四頁）。被告甲○○辯稱：這些（指偵查卷第十七、八頁之照片）絕對不是
    ，警察只有照一張，這些都不是伊倒的，伊車倒好要出來，被他們攔下要錢，等
    三、四個小時後他們才請警察來的，我們倒的確實是泥土和磚塊，比較接近十八
    頁照片上的東西，但是照片上面的東西並不是伊倒的，十八頁照片上面的車是伊
    的，伊當時是人和車都被押到十八頁那邊，所以才被拍照的，伊當時已經倒好了
    ，被他們押到偵查卷十八頁的地方拍照，至於十七頁那張照片是警察拍的，那些
    東西也不是伊倒的，伊倒下去的已經填平了，伊倒的地方並沒有拍到，那裡本來
    有一個洞，伊倒的東西都填在那個洞裡面（原審卷第七十五頁），伊的印象是有
    收費的才合法，當初伊和乙○○聯絡的時候，他說是收費合法的，所以伊才去那
    邊倒，伊不知道這是沒有經過許可的，伊確實不知情云云（原審卷第三十五、三
    十七頁）。被告丁○○辯稱：那倒的東西都沒有照出來，十八頁後面上面的東西
    也不是那天倒的，他倒的東西已經填平了，那些是原來我們整地把草皮整個整起
    來的云云（原審卷第七十五頁）。三人均辯稱被告甲○○所載運之廢土內容係磚
    塊和泥土，非屬「廢棄物」云云。
二、經查：
(一)右揭犯罪事實，業據被告三人於警訊及偵審中坦承不諱，被告乙○○供稱：我於
    八十九年五月中旬到光華重劃區內應徵工作，看見該地區能傾倒廢棄物，於是起
意到此傾倒廢棄物，而後於同年月三十日二十時許就以電話聯絡司機（甲○○）
    說有地方能傾倒廢棄物，代價是每部車收取費用三千元，我會在現場，於是該司
    機於二十二時三十分到指定地點傾倒˙˙˙，我已收取費用三千元，並委託該工
    地駕怪手之司機代為剷平廢棄物，雙方言商好願請吃宵夜來抵償工資，該怪手之
    司機係丁○○（偵卷第四頁反面），我告知丁○○將土方挖開之後讓他人倒廢土
    （偵卷第三十頁反面），甲○○說有土沒法處理，我叫丁○○挖洞倒下去（偵卷
    第五十一頁反面），我沒有廢棄物清理資格（偵卷第五十三頁反面），倒廢土沒
    有經過誰的同意或主管機關許可，只是我私下拜託丁○○而已，丁○○也沒有經
    過主管機關許可（原審卷第三十頁）等語不諱。被告甲○○供稱：乙○○於八十
    九年五月三十日二十時打電話給我，叫我可以到光華重劃區內倒棄廢土，倒一次
    付乙○○三千元，我今天只倒一次，是乙○○開門讓我進入，於次日一時三十分
    為警查獲（偵卷第七頁背面至第八頁），廢土是中壢來的土尾，沒有棄土證明（
    偵卷第五十二頁反面）等語。被告丁○○供稱：乙○○是到伊工作之工地找工作
    時，找伊聊天而認識的，甲○○於八十九年五月三十日二十二時三十分至工地倒
    了一台廢土，於次日一時三十分為警查獲，乙○○向甲○○收取三千元，乙○○
    說做完要請伊吃宵夜，伊受僱於丙○○在該工地擔任挖土機司機，丙○○不同意
    讓人傾倒廢土而且也不知情（偵卷第八頁反面至第九頁、第十頁反面）乙○○說
    有土沒處倒，我就叫他倒（偵卷第五十二頁），我沒有經過主管機關或任何人同
    意，我是受僱於怪手老闆，我答應乙○○來倒土，並約定倒完土後一起去吃宵夜
    （原審卷第三十三頁）等語，互核一致。並與證人丙○○於警訊中指陳：伊為「
    大協進營造」在光華重劃區內挖土機部分之負責人兼工地看顧，伊只僱用丁○○
    ，不認識乙○○及甲○○，於案發時、地伊回工地巡視，發現甲○○駕駛ＮＭ－
    六三三號曳引車正在傾倒廢土，伊馬上把司機欄下來並報警處理，伊並未允許乙○○進入工地棄土，該工地也是第一次遭傾倒廢土（偵卷第十一頁反面至第十二
    頁）等情節相符，
    另有現場照片八張附卷（偵卷第十七、十八頁）及被告乙○○
    犯罪所得三千元（偵卷第五十八頁）、大貨車及挖土機各一臺扣案可證（偵卷第
    十三頁）。
(二)雖證人丙○○於原審到庭證述：伊在查獲前就在那邊做，伊幾乎每天都會去，對
    於（偵查卷）十七頁（照片）部分，這麼暗看不清楚是查獲前或查獲時才有的，
    但是查獲前本來就有很多的類似這種東西，伊沒有辦法確定這些到底是沒有查獲
    前的，還是查獲後才有的云云（原審卷第七十三、七十四頁）。證人謝政憲即負
    責移送本件案件之警員到庭證述：伊沒有到現場，查獲地點，伊不清楚，要問現
    場處理人員才知道，偵查卷第十七頁照片伊不知道是誰照的，可能要問現場人員
    云云（原審卷第一一五、一一六、一一七頁）。證人陳世昌證述：．．．伊當時
    被丙○○僱用，做開挖土地的工作，伊在（五月）三十日晚上約十點左右看到有
    大卡車在裡面，伊沒有看到他在倒什麼東西云云（原審卷第一六七至一六九頁）
    。又證人許金鸚即湧光禪寺之負責人到庭證述：八十九年五月下旬，我們湧光寺
    的大門拆掉，另外再做一個大門，．．．本來有二個小門，一個有用，一個目前
    還放著，甲○○把廟的小門拆掉，要做大門，必須把門柱的磚塊拆掉，另外同一
    時間他還有到伊中壢市○○○路六八二號的精舍鐵門被撞壞，伊請他幫忙修理，
    鐵門旁邊空地也有被別人放了些磚塊，伊請他如果方便的話，幫伊把磚塊清走，
    那個只是單純的磚塊而已，並沒有其他垃圾，湧光禪寺部分，他除了幫伊載走泥
    土和磚塊之外，沒有其他的垃圾或廢棄物云云（見原審卷第九八至一○○頁）。
(三)惟查，被告乙○○既於偵卷第十七頁指認人欄下親筆簽名，縱使照片上以手指傾
    倒物之人並非乙○○本人，然傾倒物之內容既經乙○○親筆簽名確認無誤，則被
    告等嗣後辯稱所倒是清土磚塊云云，即顯屬卸責之詞，均不可採。況查證人徐楓
    、陳正豐即當日至現場查獲之警員到庭，證人陳正豐證述：當時接獲通報過去現
    場，伊和謝政憲一起到達的，我們到的時候，被告他們已經和警員在門口那邊，
    他們倒的地點是在大門進去後的右側，伊記得他們已經把怪手開走，我們請他把
    怪手恢復原狀，他們已經用怪手把倒的東西剷平，伊記得他們倒的東西是拆房子
    後的磚塊、木板之類的東西。他們倒的地點是在大門進去右側，和十八頁下面那
    張照片附近的地點，車停在當地，倒的東西就是照片上面人像所指的東西，就是
    第十七頁照片上面所指的東西。應該是房子拆掉之後的磚塊、木板之類的東西，
    伊印象中除了磚塊、木板之外，還有垃圾之類的東西，至於是什麼垃圾，應該是
    拆房子之後剩的塑膠袋、紙張等垃圾，沒有泥土。是公司裡面的檢舉人帶我們過
    去的，檢舉人指這堆就是他們倒的．．．伊記得照相時伊有在現場，在現場有先
    照，但是好像沒有照到挖土機，白天才再去照，我們請工地的人把挖土機開過來
    ，所以才有白天的照片等語（原審卷一二九、一三○、一三一頁）；證人徐楓證
    述：伊是和另外一位員警一起過去的，伊和劉景在報案後，最先到現場的員警，
    我們進去後，是在大門進去右手邊，他們車還停在那邊，貨車還在那邊，但是貨
    車上面已經沒有東西，車旁邊有傾倒的垃圾，就像是家裡面鐵皮屋拆除之後的廢
    棄物，內容有哪些東西，伊不太記得。伊所看到的東西，就是十七頁照片上面的
    東西，在他們的車旁邊。我們去的時候，工地的人帶我們過去，他們的車就停在
    倒的東西旁。．．．第十七頁照片，伊記得是謝政憲後來去的時候才照的，我們
    沒有照照片等語（原審卷第一三○、一三一頁）。均指證被告等所倒，係含磚塊
    、木板、垃圾之類的東西，被告等辯稱非廢棄物云云，並不可採。又參諸證人張
    宗傑、李禎晃即臺北縣蘆洲市清潔隊人員到庭證稱：伊是白天才去現場的，本案
    是蘆洲派出所查獲的，我們是第二天早上九點多才去現場的，他們通知我們去補
    開單，我們去的時候，只有車子還在現場，人已經不在現場，我們有拍了一些照
    片，我們是在他的車旁邊照二張，比較深的那堆應該是他們倒的，就是我們提出
    照片編號三、四那二張，我們不知道那堆是他們倒的，是警察跟我們指照片的地
    方，我們去照的，但是那個地方看起來土是濕濕的，顏色比較深，有溼泥土，看
    起來像是新倒的，但是是不是他們倒的，因為查獲當時我們不在現場，伊不敢確
    定，而且我們當時有開單給倒土的萬全通運公司，他們也有來繳罰款，已經結案
    了，．．．這個垃圾已經有腐蝕了，應該是從別的地方挖上來再倒下去。傾倒的
    東西會污染當地環境，那邊是在整地，外人不可以隨便進來傾倒。．．．那個不
    是剛拆起來的東西，因為有濕濕的，已經有腐蝕過的跡象，至於內容是什麼，伊
    無法確認，不過不像是房子拆起來的廢棄物等語（原審卷第七十六至七十八頁）
    ，適足證明甲○○所載運之廢棄物非出自湧光禪寺，益證被告等辯稱所倒非廢棄
    物云云，並不可採，前揭湧光禪寺之負責人許金鸚所為證詞亦不足採信。
(四)又查「營建廢棄土」依據行政院八十六年十二月三十一日台八十六內字第五二一
    一○號函示，明確認定：營建廢棄土包括建築工程、公共工程及建築物拆除工程
    施工所產生之剩餘土石方、磚瓦、混凝土塊，為有用之資源，非屬廢棄物範圍。
    ˙˙˙至於因施工所附帶產生之金屬屑、玻璃碎片、塑膠類、木屑、竹片、紙屑
    、瀝青等廢棄物，則屬於一般事業廢棄物。˙˙˙營建廢棄土如未能妥善處理，
    則形成一般廢棄物。亦即如依「營建廢棄土處理方案」規定辦理時，毋須依廢棄
    物清理法第二十條規定申請核發許可證；惟未依該方案規定辦理者，則應依廢棄
    物清理法規定辦理。是以營建廢棄土以依「營建廢棄土處理方案」規定合法處理
    之營建廢棄土為限，否則仍屬廢棄物清理法所規範之廢棄物。復依據「營建廢棄
    土處理方案」第三條第一項第三款：「承運業者應先核對廢土內容及運送憑證後
    ，運往指定之棄土場處理，並將憑證副聯回報承造人送請各該工程主管機關查核
    。」之規定，可知，承運營建廢棄土之承運業者需遵守該規定，始屬「依營建廢
    棄土方案規定合法處理」。再者，內政部八十九年五月十七日新修正「營建剩餘
    土石方處理方案」，其修正內容重點說明，提及：「營建廢棄土名稱因易誤解為
    無用垃圾，故修正為營建剩餘土石方，更名本方案為『營建剩餘土石方處理方案
    』。據此，本件被告甲○○駕駛營業大貨車所運送者縱如其所辯係營建廢土，亦
    因未依規定，領有運送憑證，並送往指定之棄土場處理，被告丁○○駕駛挖土機
    於未經申請許可之土地上回填營建廢土，伊等所載運之營建廢棄土係屬「廢棄物
    」無訛，伊等既以駕駛營業大貨車及挖土機為業，所載運及處理之物又為營建廢
    土，當知相關法規之規定，所辯不知為違法行為之詞，洵不足採。本件罪證明確
    ，應予依法論科。
(五)復查，被告等行為後，廢棄物清理法業於九十年十月二十四日經總統令修正公布
    全文七十七條，其第四十六條規定：「有下列情形之一者，處一年以上五年以下
    有期徒刑，得併科新臺幣三百萬元以下罰金：一、任意棄置有害事業廢棄物。二
    、事業負責人或相關人員未依本法規定之方式貯存、清除、處理或再利用廢棄物
    ，致污染環境。三、未經主管機關許可，提供土地回填、堆置廢棄物。四、未依
    第四十一條第一項規定領有廢棄物清除、處理許可文件，從事廢棄物貯存、清除
    、處理，或未依廢棄物清除、處理許可文件內容貯存、清除、處理廢棄物。五、
    執行機關之人員委託未取得許可文件之業者，清除、處理一般廢棄物者；或明知
    受託人非法清除、處理而仍委託。六、公民營廢棄物處理機構負責人或相關人員
    、或執行機關之人員未處理廢棄物，開具虛偽證明。無許可文件，以經營廢棄物
    清除、處理為常業者，處三年以上十年以下有期徒刑，得併科新臺幣九百萬元以
    下罰金。」；而其第四十一條係規定：「從事廢棄物清除、處理業務者，應向直
    轄市、縣（市）主管機關或中央主管機關委託之機關申請核發公民營廢棄物清除
    處理機構許可文件後，始得受託清除、處理廢棄物業務。但有下列情形之一者，
    不在此限：一、執行機關依第五條第二項、第六項、第十二條第一項辦理一般廢
    棄物之回收、清除、處理、再利用。二、依第八條規定緊急清理廢棄物所指定之
    設施或設備。三、依第十四條第二項規定依報經中央主管機關核准之方式清除、
    處理一般廢棄物。四、依第十八條第一項規定回收、貯存、清除、處理一般廢棄
    物。五、第二十八條第一項第二款、第三款第二目至第五目、第四款之清除機具
    、處理設施或設備。六、目的事業主管機關依第三十三條、第三十四條規定自行
    或輔導設置之處理設施。七、中央主管機關會同中央目的事業主管機關依第三十
    五條第一項設置之設施。前項公民營廢棄物清除處理機構許可文件之核發，應副
    知中央主管機關。」，故被告等之行為適該當於修正後廢棄物清理法第四十六條
    第一項第四款，經比較新舊法之規定後，以舊法之規定較有利於行為人，依刑法
    第二條第一項但書之規定，仍應適用修正前廢棄物清理法第二十二條第二項第四
    款前段之規定處斷。
三、核被告乙○○、甲○○、丁○○所為，係違反廢棄物清理法第二十二條第二項第
    四款前段規定，未依第二十條規定領有廢棄物清除、處理許可證或核備文件，從
    事廢棄物處理行為之罪。按廢棄物清理法第二十二條第二項第四款前段規定，係
    處罰擅自貯存、清除、處理廢棄物之行為，所指依同法第二十條規定領有許可證
    或核備文件，為阻卻違法之事由，非謂該款規定僅處罰公、民營「機構」，否則
    一般人擅自貯存、清除、處理廢棄物，卻無處罰，當違該法為改善環境衛生、維
    護國民健康之旨（最高法院九十年台上字第三六○號判決參照），是違反廢棄物
    清理法第二十二條第二項第四款前段規定者，其犯罪主體並無限制，非僅以公、
    民營廢棄物清除、處理機構為限，併此敘明。又被告三人間就前開犯行有犯意之
    聯絡及行為之分擔，應論以共同正犯。查被告甲○○有事實欄所載之犯罪科刑及
    執行情形，此為被告甲○○所供承，復有臺灣高等法院檢察署刑案紀錄簡覆表及
    本院被告全國前案紀錄表存卷可按，其受有期徒刑之執行完畢後五年以內再犯本
    件有期徒刑以上之罪，係屬累犯，應依法加重其刑。原審疏未詳察遽為被告等無
    罪之諭知，尚有未洽，檢察官上訴指摘原判決不當，為有理由，自應由本院予以
    撤銷改判。爰審酌被告乙○○、甲○○、丁○○傾倒廢土對環境衛生所生之危害
    、渠等之犯罪目的、動機、犯罪後態度尚稱良好等其他一切情狀，分別量處如主
    文所示之刑，以示懲儆。末按供犯罪所用之物或供犯罪預備之物，以屬於犯人者
    為限，得沒收之，刑法第三十八條第三項前段定有明文，是供犯罪所用之物是否
    應予沒收，以屬於犯人者為限，並依照具體個案之情形審究是否有沒收之必要，
    亦即若本案所扣押之物非屬於違禁物，法律乃賦予法院對於所扣押之物具有宣告
    沒收與否之裁量權限。查本案所扣案之車號ＮＭ－六三三號曳引車及Ｐ五－四九
    號拖車，雖為供被告犯罪所用之物，惟屬揚興通運股份有限公司所有，非為被告
    甲○○所有，此有車籍作業系統查詢認可資料為憑（偵卷第十九頁），爰不為沒
    收之諭知；另挖土機一台亦非共犯丁○○所有，亦無加以宣告沒收之必要，併此
    明。
四、公訴意旨另以：被告乙○○、丁○○就前開犯罪事實，有修正前廢棄物清理法第
    二十二條第二項第三款之罪嫌云云。惟查，前開土地並非乙○○及丁○○所有，
    彼等自非未經主管機關許可，提供土地回填、堆置廢棄物者，尚難以該罪相繩，
    然檢察官既認此部分，與古開被告乙○○及丁○○有罪部分犯行，有牽連犯之裁
    判上一罪關係，爰不另為無罪之諭知。
五、被告丁○○經合法傳喚，無正當之理由不到庭，爰不待其陳述，逕行判決。
據上論斷，應依刑事訴訟法第三百七十一條、第三百六十九條條第一項前段、第三百
六十四條、第二百九十九條第一項前段，修正前廢棄物清理法第二十二條第二項第四
款前段，刑法第二條第一項、第十一條前段、第二十八條、第四十七條，判決如主文
。
本案經檢察官郭啟東到庭執行職務。
中      華      民      國    九十一    年      九      月     十九     日
                              臺灣高等法院刑事第九庭
                                    審判長法  官  李  文  成
                                          法  官  周  盈  文
            法  官  官  有  明
右正本證明與原本無異。
如不服本判決應於收受送達後十日內向本院提出上訴書狀，其未敘述上訴之理由者並
得於提起上訴後十日內向本院補提理由書（均須按他造當事人之人數附繕本）。
                                          書記官  林  蓓  瑜
中      華      民      國    九十一  年     九       月     二十三   日
附錄：本案論罪科刑法條全文
修正前廢棄物清理法第二十二條：
違反第八條、第十三條第一項、第四項至第七項、第十五條、第十八條、第二十條及
第二十一條之規定，因而致人於死者，處無期徒刑或七年以上有期徒刑，得併科五百
萬元以下罰金；致重傷者，處三年以上十年以下有期徒刑，得併科三百萬元以下罰金
；致危害人體健康導致疾病者，處五年以下有期徒刑，得併科二百萬元以下罰金。
有左列情形之一者，處一年以上五年以下有期徒刑，得併科一百萬元以下罰金︰
一、任意棄置有害事業廢棄物者。
二、事業機構未依本法規定之方式貯存、清除、處理或再利用廢棄物，致污染環境者
    。
三、未經主管機關許可，提供土地回填、堆置廢棄物者。
四、未依第二十條規定領有廢棄物清除、處理許可證或核備文件，從事廢棄物貯存、
清除、處理，或未依廢棄物清除、處理許可證或核備文件內容貯存、清除、處理
    廢棄物者。
五、執行機關委託未取得許可證之公、民營廢棄物清除、處理機構，清除、處理一般
    廢棄物者；或明知受託人非法清除、處理而仍委託者。
六、公、民營廢棄物處理機構或執行機關未處理廢棄物，開具虛偽證明者。
無許可證經營廢棄物清除、處理為常業者，處三年以上十年以下有期徒刑，得併科三
百萬元以下罰金。
法人之負責人、法人或自然人之代理人、受僱人或其他從業人員因執行業務犯第一項
、第二項之罪者，除處罰其行為人外，對該法人或自然人科以罰金。
依本法規定有申報義務，明知為不實之事項而申報不實或於業務上作成之文書為虛偽
記載者，處三年以下有期徒刑、拘役或科或併科五十萬元以下罰金。
科罰金時，應審酌犯罪所得之利益。如所得之利益超過罰金最多額時，得於所得利益
二倍之範圍內酌量加重。
對於違反本法之行為，民眾得敘明事實或檢具證據資料，向所在地執行機關或主管機
關檢舉。
主管機關或執行機關對於前項檢舉，經查證屬實並處以罰鍰者，其罰鍰金額達一定數
額時，得以罰鍰金額收入之一定比例，提充檢舉獎金。檢舉及獎勵辦法由中央主管機
關定之。
主管機關或執行機關為前項查證時，對檢舉人之身分應予保密。
事業機構清理廢棄物所生之費用應予財稅減免。凡遵守本法有關規定，績效優良者，
應予獎勵，其辦法由中央主管機關定之。
